---
title: "Referencias Cruzadas en Quarto"
author: "Miguel Equihua"
date: 04/jul/2024

lang: es
categories: [formato, referencias]

lightbox: true

code-fold: true

prefer-html: true
---

## Identificadores fijos

*Quarto* tiene prevista toda una colección de identificadores para reconocer los distintos tipos de componentes que pueden requerir alguna forma de llamada en el texto. Claramente es el caso de **figuras** y **tablas**. Pero *Quarto* tiene además toda una gama de componentes que son susceptibles de *referencia cruzada*. Los anoto en el @tbl-prefijos. Algunos de ellos corresponden con *bloques de llamada* (**callouts**), que desde luego también puede ser interesante referir en otras partes del texto y que podrían tener contenido distinto al sugerido por el bloque. Por ejemplo, dentro de un bloque *tip*, podría ponerse una definición a la que se hace referencia en otra parte del texto.

\
\

| Prefijo | Componente        |
|---------|-------------------|
| cau     | precaución        |
| cnj     | conjetura         |
| cor     | corolario         |
| def     | definición        |
| eq      | ecuación          |
| exm     | ejemplo           |
| exr     | ejercicio         |
| fig     | figura            |
| imp     | importante        |
| lem     | lema              |
| lst     | código de cómputo |
| nte     | notas             |
| prp     | proposición       |
| rem     | observación       |
| sec     | sección           |
| sol     | solución          |
| tbl     | cuadro            |
| thm     | teorema           |
| tip     | sugerencia        |
| wrn     | advertencia       |

: Lista de prefijos previstos en *Quarto* {#tbl-prefijos}

Me preguntabas sobre como incluir la definición de algo de interés (@def-definir). Está es la manera.

::: {#def-definir}
Definición de algo importante
:::


Puede ser que interese hacer referencia a un poco de código computacional que es importante en la explicación de tus hallazgos científicos o tecnológicos. Por ejemplo, el @lst-cod-1 es el que use para producir la @fig-sun-burst. 


::: {#lst-cod-1 lst-cap="Código para producir una gráfica bonita."}

```{r}

library(plotly, warn.conflicts = FALSE, quietly = TRUE, mask.ok = TRUE)

fig <- plot_ly(
  labels = c("Eve", "Cain", "Seth", "Enos", "Noam", "Abel", "Awan", "Enoch", "Azura"),
  parents = c("", "Eve", "Eve", "Seth", "Seth", "Eve", "Eve", "Awan", "Eve"),
  values = c(10, 14, 12, 10, 2, 6, 6, 4, 4),
  type = 'sunburst',
  sizes = c(20,1)
  
)
```
:::


::: {layout="[-1,5,-1]"}

```{r}
#| label: fig-sun-burst
#| fig-cap: Gráfica dinámica bonita con biblioteca Plotly

fig

```

:::